【裁判字號】    95,台上,178
【裁判日期】    950112
【裁判案由】    違反選舉罷免法
【裁判全文】
最高法院刑事判決              九十五年度台上字第一七八號
    上  訴  人  甲○○
                        街11.
    選任辯護人  顏萬文律師
上列上訴人因違反選舉罷免法案件，不服台灣高等法院高雄分院
中華民國九十四年十月四日第二審判決（九十四年度選上訴字第
九號，起訴案號：台灣屏東地方法院檢察署九十三年度選偵字第
五０、五一號），提起上訴，本院判決如下：
    主  文
原判決關於甲○○部分撤銷，發回台灣高等法院高雄分院。
    理  由
本件原判決認定上訴人黃慶福係親民黨屏東聯絡處之專員，其為
使親民黨即將提名之屏東地區第六屆區域立法委員候選人林淵熙
得以順利當選，竟基於對有投票權人交付賄賂，並約定投票權為
一定行使之概括犯意，明知吳尚武（另經檢察官為緩起訴處分）
、林獻龍（業經原審判刑確定）兩人均設籍在屏東縣屏東市，為
有投票權人，仍於民國九十三年十月中旬某日，分別前往屏東縣
屏東市○○路四０一巷二十三弄十七號交付價值每台斤約新台幣
（下同）八百元之茶葉半斤及價值約一千九百元之北極海豹油一
瓶予吳尚武；及至屏東縣屏東市○○街大埔釣蝦場交付同等值之
茶葉半斤予林獻龍，並約吳尚武、林獻龍選票投林淵熙，吳尚武
、林獻龍許以投票權為一定之行使，經警循線查獲，並在吳尚武
住處扣得北極海豹油一瓶等情，因而撤銷第一審法院諭知關於上
訴人部分無罪之判決，改判論處上訴人連續對於有投票權之人，
交付賄賂，而約其為一定之行使罪刑，固非無見。
惟查：(一)原審係依共同被告林獻龍之供述為上訴人論罪科刑之部
分證據（見原判決第五頁）。但按九十二年九月一日施行之現行
刑事訴訟法第二百八十七條之二規定：「法院就被告本人之案件
調查共同被告時，該共同被告準用有關人證之規定」。又「證人
依法應具結而未具結者，其證言不得作為證據」，為同法第一百
五十八條之三所明定。可知除被告在其本人之案件中具有被告之
身分外，其餘相關之人具證人之適格，為確保被告對於證人之詰
問權，自當命該證人具結陳述，並予被告以詰問之機會，始為適
法；但原審於九十四年九月二十七日審判期日，並未將林獻龍以
證人之身分，命其具結，並予上訴人以詰問之機會，而有不當剝
奪上訴人之防禦權，自有未妥。(二)九十二年九月一日修正公布施
行之刑事訴訟法第一百五十九條之二規定「被告以外之人於檢察
事務官、司法警察官或司法警察調查中所為之陳述，與審判中不
符時，其先前之陳述具有較可信之特別情況，且為證明犯罪事實
存否所必要者，得為證據」。本件原審適用新修正之刑事訴訟法
審理，且未採信共同被告林獻龍於審判中所證：上訴人並未致送
任何東西之有利於上訴人之供述（見原審卷第四三頁），而採取
該林獻龍於警詢中所為不利於上訴人之供詞，資為上訴人犯罪之
證據（見原判決第五頁）。然原判決並未敘明上開警詢中之陳述
，如何具有較可信之特別情況，且為證明犯罪事實存否所必要者
而得採為上訴人犯罪依據之理由，自嫌理由不備。(三)公職人員選
舉罷免法第九十條之一第一項明定：對於有投票權之人，行求期
約或交付賄賂或其他不正利益，而約其不行使投票權或為一定之
行使者，處五年以下有期徒刑，得併科新台幣四十萬元以上四百
萬元以下罰金。是上開罪名之成立，必其行求、期約或交付賄賂
或其他不正利益，而約其不行使投票權或為一定之行使之對象，
為有投票權之人，始屬相當。原審認定上訴人為使親民黨即將提
名之屏東地區第六屆區域立法委員候選人林淵熙得以順利當選，
竟對於有投票權人吳尚武、林獻龍交付價值約四百元之茶葉及價
值一千餘元之北極海豹油，而約其等二人票投林淵熙等情。但對
於吳尚武、林獻龍是否為投票權人而得為投票行賄罪之對象，未
見調查審認，遽行判決，調查職責，尚有未盡。上訴意旨指摘原
判決關於其部分不當，尚非全無理由，應認該部分有撤銷發回更
審之原因。
據上論結，應依刑事訴訟法第三百九十七條、第四百零一條，判
決如主文。
中    華    民    國  九十五  年    一    月   十二   日
                      最高法院刑事第五庭
                          審判長法官  莊  登  照
                                法官  洪  明  輝
                                法官  黃  一  鑫
                                法官  林  秀  夫
                                法官  徐  昌  錦
      本件正本證明與原本無異
                                      書  記  官
中    華    民    國  九十五  年    一    月   二十   日
                                                     Y


司法院資訊處製作；財團法人民間司法改革基金會備份。
